臺灣高等法院臺南分院刑事判決　　 96年度選上更(一)字第268號
上　訴　人
即　被　告　甲○○
選任辯護人　汪玉蓮律師
　　　　　　李家鳳律師
上列上訴人因賄選案件，不服臺灣嘉義地方法院九十四年選訴字
第四號中華民國九十五年三月卅一日第一審判決（起訴案號：臺
灣嘉義地方法院檢察署九十四年選偵字第十一號），提起上訴，
本院判決如下：
    主  文
原判決撤銷。
甲○○連續對於有投票權之人，交付賄賂，而約其投票權為一定
之行使，處有期徒刑陸月，褫奪公權貳年，減為有期徒刑參月，
如易科罰金，以銀元參佰元即新台幣玖佰元折算壹日，褫奪公權
壹年。
    事  實
一、甲○○係嘉義縣第十五屆大林鎮長選舉候選人，為求順利當
    選，竟基於對有投票權人交付賄賂，而約其投票權為一定行
    使之概括犯意，自民國（下同）九十四年九月上旬某日起，
    先後前往嘉義縣大林鎮○路里○○路一九六號、同鎮三村里
    七鄰湖子十八號、同鎮三和里五鄰林子前二號之一等地，分
    別交付對於該次選舉有投票權之人，即該鎮排路里里長張永
    欽半斤裝茶葉四罐、農會代表吳秀卿半斤裝茶葉二罐 (其中
    一罐已用完）、前農會代表乙○○半斤裝茶葉二罐，而約使
    渠等於同年十二月三日選舉投票日，投票予自己。嗣於九十
    四年九月廿一日，經檢察官指揮調查局嘉義縣調查站、嘉義
    縣警察局、嘉義縣警察局民雄分局持搜索票，搜索上開張永
    欽等人住所，扣得半斤裝茶葉七罐，而查悉上情。
二、案經臺灣嘉義地方法院檢察署檢察官自動檢舉偵查起訴。
    理  由
甲、證據能力部分：
一、按犯罪事實，應憑有證據能力之證據認定之，證人以聞自原
    始證人在審判外之陳述作為內容之陳述，純屬傳聞之詞，其
    既未親自聞見或經歷其所陳述之事實，法院縱令於審判期日
    對其訊問，或由被告對其詰問，亦無從擔保其陳述內容之真
    實性。又因原始證人非親自到庭作證，法院無從命其具結而
    為誠實之陳述，亦無從由被告直接對之進行詰問，以確認該
    傳聞陳述真偽，殊有違事實審法院證據調查應採直接審理主
    義及刑事訴訟法第一百六十六條立法原意。從而證人之傳聞
    證言不具證據能力，不得以之作為認定犯罪事實依據（九十
    六台上四九三三號判決參照）。查證人江稟於調查站及偵訊
    具結後所為證述，被告、辯護人就證據能力，雖未爭執。惟
    證人江稟證述，其知悉被告離去時，有要交茶葉予江盈璋，
    係經江盈璋轉述，而得知悉等情，業據證人江稟供證在卷。
　　據此，證人江稟既非親眼目睹，該證言即屬傳聞證言，為無
    證據能力，不得為本件證據。
二、被告以外之人於檢察事務官、司法警察官或司法警察調查中
    所為之陳述，與審判中不符時，其先前陳述具有較可信之特
    別情況，且為證明犯罪事實存否所必要者，得為證據，刑事
    訴訟法第一百五十九條之二定有明文。又所謂具有較可信之
    特別情況，係指證人於檢察事務官、司法警察官或司法警察
    調查中所為陳述，與審判中不符，而其先前陳述，從客觀環
    境或條件等情況加以觀察，有足以取代審判中反對詰問可信
    性保證者而言。證人所為先前陳述，相較於審判中陳述，是
    否具有更可信之特別情況，應依其陳述時外部客觀情況，綜
    合比較判斷之。辯護人雖主張本件證人吳秀卿、張永欽、乙
    ○○於調查站時所為陳述，與渠等於原審所證述不一致，且
    於調查站所為係屬審判外陳述，應無證據能力云云。惟查：
  (一)證人吳秀卿於原審固稱：被告於九十五年九月間，始至其家
    送茶葉，感謝其對被告先生喪事幫忙云云，惟對於喪事發生
    於九十五年三月，但被告於同年九月間至其家，早已超過百
    日數月，並改稱被告曾於同年三月至九月間至其家中（詳原
    審卷(一)一二五至一二七頁），亦即在百日內，被告曾至其家
    中，則證人吳秀卿所為陳述前後矛盾，自經驗上觀察，證人
    吳秀卿於原審所為翻供，顯係出於迴護被告。反觀證人吳秀
    卿於調查站陳述，收受半斤裝茶葉二罐，其中一罐已用完，
    僅剩一罐，與搜索扣押物品吻合，且陳述被告將參選大林鎮
    鎮長等情節，亦與事實相符，而證人吳秀卿調查站所為證述
    ，係出於自由意志，並親閱筆錄無訛後，始簽名作成，嗣於
    檢察官偵查時，其亦為相同證述，復經檢察官命具結以擔保
    證言真實性，則被告雖於原審質疑檢察官有誘導訊問情形，
    主張證人吳秀卿證詞，非基於任意性而為，然經原審勘驗偵
    查錄音帶結果，檢察官雖將證人於調查站回答改以問題方式
    訊問證人，惟證人吳秀卿於原審自承，檢察官偵訊時未有違
    法取供，顯見其偵訊回答係出於真意，與偵訊筆錄記載並無
    杆格，故從客觀外部情狀判斷，證人吳秀卿調查站及檢察官
    偵查中所為陳述，距離案發時間較近，記憶較深刻清晰，表
    達較為明確，且較無來自被告同庭在場壓力，亦較無事後串
    證情事，兼衡證人吳秀卿與被告係好友，業據證人吳秀卿供
    承在卷（詳原審卷(一)一二六頁），證人吳秀卿當無設詞誣攀
    被告動機，則其於調查站證述，客觀上應具較可信特別情況
    ，且為證明犯罪事實存否所必要，應具證據能力。
  (二)證人張永欽經警員詢問扣案茶葉何人所有，主動證稱：於九
    十五年九月，被告將茶葉四罐，送至伊家中，十日後，伊至
    被告服務處，始經被告告知茶葉為其所送，並曾拜托投票支
    持等語。而證人張永欽警詢所為證述，係在自由意志下所為
    ，並親閱筆錄無訛後，始簽名作成，嗣於偵查中並經具結為
    相同證述，且未證述警員或檢察官有何不法取供情事，或其
    有何陳述不自由情事，是被告雖質疑檢察官有誘導訊問及疲
    勞訊問情形。然經原審勘驗偵查錄音帶結果，檢察官雖將證
    人於警詢回答改以問題方式訊問，惟證人回答與偵訊筆錄記
    載，大致相符，核其警偵所述亦相一致，且均出於任意性，
    復無非法取供情事，反觀證人張永欽於原審時糢糊其詞，時
    以不肯定說詞稱，被告服務處助理說，被告好像有送茶葉，
    時又表示被告確係有送茶葉，證詞過程顯有迴護被告。從客
    觀外部情狀判斷，證人張永欽警詢所為陳述，具有更為可信
    特別情況，且為證明犯罪事實存否所必要，應具證據能力。
  (三)證人乙○○於調查站先稱，扣案二罐茶葉係於夜市所買，後
    改稱茶葉係被告所送，被告並表示希望其投票支持等情。於
    偵查中亦為茶葉係來自被告相同表示。證人乙○○於原審雖
    改稱：茶葉是伊在夜市買的，調查員要伊配合，不然不放人
    ，調查站及偵訊時供稱茶葉是被告所送等語不實，伊在調查
    局訊問後再到檢方，人已迷迷糊糊云云。然證人乙○○於偵
    查中表示選舉中大家均有送茶葉，係其運氣差始被查獲等情
    ，有錄音光碟及譯文在卷可證（詳原審卷(一)一五四至一五七
    頁）。經原審勘驗上開偵訊錄音光碟結果，其偵查中所為上
    開陳述，語氣明確肯定，尚難認有何精神狀態不佳情形，且
    客觀上亦係出於自身對於事件評價。又證人乙○○亦自承未
    受檢方壓力。參以證人乙○○與被告相互認識，無深交，也
    無業務金錢往來，業據證人乙○○供證甚明（詳選他字二四
    號偵查卷三五至三六頁），其應無虛偽陳述，自陷己罪又虛
    詞構陷被告動機，且其先前審判外陳述，較無來自被告同庭
    在場壓力或事後串證情事，本院認證人乙○○於調查站所為
    證述，客觀上應具較可信特別情況，且為證明犯罪事實存否
    所必要，依上規定，其於調查站所為證言，自有證據能力。
三、證人乙○○偵查中證言，係經其依法具結所為供述，依刑事
    訴訟法第一百五十八條之三、第一百五十九條之一第二項規
    定，自得作為證據。雖證人乙○○於檢察官訊問時，檢察官
    是否告以具結義務及偽證處罰，經勘驗光碟結果，因該部分
    錄影光碟有短暫時間未顯示，究竟檢察官有無告以具結義務
    及偽證處罰，無從得知，惟乙○○證人結文已附在偵查卷，
    從結文內容觀察，業已告知證人據實陳述義務及偽證處罰，
    有證人結文在卷可參，故此部分尚難謂程序有何瑕疵，證人
    乙○○偵查中證言，自得作為本案證據。
乙、實體部分：
一、訊據被告即上訴人甲○○供認送茶葉二罐予吳秀卿情事，惟
    否認有賄選犯行，辯稱：伊送吳秀卿茶葉二罐，是感謝她在
    先生過世時幫忙，與賄選無關；伊沒有送茶葉給張永欽、乙
    ○○；再者本件係於九十四年九月廿一日查獲，該時伊尚未
    決定參選，自無賄選情事云云。惟查：
  (一)被告係嘉義縣第十五屆大林鎮長選舉候選人，已據嘉義縣選
    舉委員會九十五年十月廿七日嘉選四字第０九五一四五０四
    七七號函覆甚明（詳上訴卷八八頁）。又證人吳秀卿住嘉義
    縣大林鎮三村里七鄰湖子十八號；證人張永欽住嘉義縣大林
    鎮○路里○鄰○○路一九六號；證人乙○○住嘉義縣大林鎮
    三和里五鄰林子前二號之一，均有年籍資料在卷可參（詳偵
    查卷九、十二、十六頁）。則被告係大林鎮長選舉候選人；
    證人吳秀卿、張永欽及乙○○均係有投票權人，均堪認定。
  (二)被告交予證人吳秀卿、張永欽及乙○○茶葉，目的均在獲取
    投票支持對價：
    查證人吳秀卿調查站及偵查中證稱：被告於九十四年九月中
    旬某日下午三、四時，自行駕車到伊家，進入其家，將禮盒
    置於客廳電視機下，並表示有意參選大林鎮鎮長，除要伊個
    人能支持投她外，也叫伊在選舉期間能夠協助她，向同里選
    民拉票等語（詳偵查卷廿二至廿三、廿五頁）。證人張永欽
    於警詢及偵查中證稱：被告於廿日前中午，拿茶葉四罐，送
    至其家中，當時伊不在，十日後，伊至被告服務處，被告告
    知茶葉是她送的，並說選舉到了，希望伊能支持她等語（詳
    偵查卷廿九、卅二至卅三頁）；證人乙○○於調查站及偵查
    中證稱：被告於上禮拜拿二罐茶葉到伊家，伊正好返家，在
    門口相遇，被告向伊表示，今年三合一選舉，她要參選大林
    鎮長，要伊助選，鎮長選舉投她，伊表示不想介入政治，不
    會為任何人助選，但可投她一票等情（詳偵查卷卅六、卅八
    頁），並經調查局嘉義縣調查站及嘉義縣警察局刑警大隊，
    前往證人吳秀卿、張永欽住處搜索，分別扣得茶葉一罐、四
    罐，有搜索筆錄及扣押物品目錄表在卷可參（詳原審卷(一)五
    十至五三、六五至六八、七九至八三頁）。就證人吳秀卿、
    張永欽及乙○○所證，被告送渠等茶葉，目的在被告參選大
    林鎮長時，為投票支持對價，堪可認定。
  (三)證人張永欽及乙○○處扣得茶葉，確係被告所交付：
    證人吳秀卿、乙○○、張永欽住處，搜索扣得茶葉內外包裝
    均相同，業經上訴審勘驗屬實，有勘驗筆錄及照片十九張在
    卷可稽（詳上訴卷一二七至一三０、一三三至一三四、一三
    八至一三九、一九三至一九七頁）。上揭茶葉，經送農業委
    員會茶葉改良場鑑定結果：茶葉沖泡後經官能評鑑，茶樣之
    外觀、水色、香味、品質、種類、烘培程度，均極為相似，
    有該改良場九十六年一月十五日農茶改推字第０九六三三０
    ０一六二號函送茶葉鑑定報告在卷可考（詳上訴卷二００至
    二０一頁）。又鑑定證人郭寬福（農委會茶業改良場凍頂工
    作站主任）於上訴審證稱：伊自七十八年迄今，從事茶葉製
    作及品評，本案三個茶葉採樣送改良場後，由陳國任課長、
    邱垂豐分場長、楊盛勳課長、林金池課長及伊共同採用官能
    品評的方式鑑定，即以標準評鑑杯方式來沖泡，用三公克茶
    葉，泡一五０西西的水，時間六分鐘，茶湯倒出後，我們判
    斷水色、香氣、滋味、葉底，連同茶葉外觀，來做判斷；茶
    葉的種類可確定；茶葉經過烘焙後，茶湯會變得比較甘醇，
    帶有火香，我們以此判斷烘焙程度極為相似；烘焙是後面加
    工，火香上可以一樣，茶湯的甘醇度會有些差異；「原茶葉
    」如品質相近似的話，才會有相同的機會，所謂原茶葉指品
    種、海拔要一樣、種植環境及後天管理相同，原茶品質才有
    相近似的機會；而「原茶」是指茶青採摘下後，經過萎凋、
    炒青、揉捻、整型、乾燥以後的半成品，製作過程如果條件
    不同，原茶也會有差異等語（詳上訴卷二三四頁）。則證人
    吳秀卿、乙○○、張永欽住處，扣得茶葉外觀、水色、香味
    、品質、種類、烘培程度，均極為相似，則該茶應有品種、
    海拔、種植環境、後天管理相同，且茶青採摘下後，經過萎
    凋、炒青、揉捻、整型、乾燥等製作過程條件，亦應相同始
    可得，則被告既坦承吳秀卿住處茶葉是伊所交付，證人張永
    欽及乙○○於警偵訊，亦均證稱扣案茶葉，是被告所交付，
    茲以證人張永欽、乙○○與被告並無何恩怨或債務糾紛，渠
    等住處查獲茶葉，又與證人吳秀卿所收受被告交付茶葉，外
    觀、水色、香味、品質、種類、烘焙程度均極相似，應可推
    論「原茶葉」係由相同一人，同時地購得同時地產製茶葉，
    則證人張永欽及乙○○證稱，茶葉係被告交付，自屬可信。
    至證人張永欽於原審，雖就茶葉是否被告交付，模糊其詞，
    然渠既表明伊與被告家族，有五十年交情，被告不用告訴伊
    ，伊就會支持被告等語，足見證人張永欽並無甘冒偽證罪而
    設詞攀誣被告賄選動機及必要。又證人乙○○於原審雖翻異
    前詞，辯稱係配合調查員而為不實供述，茶葉是購自夜市云
    云。然渠已自承調查員未刑求，偵訊亦未受檢方壓力，則證
    人乙○○偵訊時，不僅自稱伊係因運氣不好才被查獲，候選
    人都有送茶葉等語，且再次坦承被告送茶葉時，有請伊支持
    等情，有偵訊光碟勘驗筆錄在卷可稽（詳原審卷(一)一五四至
    一五七頁）。衡情，若扣案茶葉果真係證人乙○○購自夜市
    ，渠乃配合調查員而為不實供述，則渠當於偵訊環境，已由
    調查站轉為檢察署，在偵訊人員及條件均有重大變異情況，
    和盤托出實情，以示清白，而非仍供稱茶葉係被告所送、伊
    運氣差始被查獲等語，反陷自己與被告於不利地位。是證人
    乙○○辯稱，其警偵訊不實，顯係卸責之詞，不足採信。
  (四)又賄選行為成立與否，除應就行為人主觀犯意及共犯犯意聯
    絡等心理狀態及行為時客觀情事，為綜合判斷外，仍須因時
    因地，衡以社會常情及經驗法則，作為論斷基礎。是否該當
    賄賂要件，亦應在不悖離國民法律感情與認知，就社會一般
    生活經驗評價，該罪立法本旨，始能為大眾所接受。又於人
    與人間必有往來互動，尤其衣食物品贈送，為鄰里間互動方
    式之一，亦是我國民間固有傳統。在平常時期，此種行為當
    然合情合法。在選舉期間，亦須有前揭所述主觀犯意及對價
    關係，且是否有此二者意思合致，亦應審慎認定，要非謂凡
    於競選期間，致贈一定價值物品請求支持某特定候選人行為
    ，不問物品種類、性質、交付及接受者雙方主觀上有無認識
    所收受財物係屬賄賂等情，一律論以行賄、受賄罪處斷（九
    十二年台上五一八、二七七三、四八八一、四九二一號判決
    參照）。至於介二者接近選舉期間，此種禮尚往來互動，可
    否謂為賄賂，除須審酌上揭外，更須審酌其離選舉期間遠近
    ，是否足以使相對人有完全聯結，與該財物不正利益本身客
    觀上，更須足以促使相對人心意動搖或變更等情，作為論斷
    基礎。否則，若任何禮尚往來互動，只要牽涉選舉，均發生
    質變而所謂為賄賂，不僅動輒得咎，更是矯枉過正，顯與國
    民生活經驗及法律認知不合，非立法本旨。查被告從政，而
    與證人吳秀卿、乙○○、張永欽熟識，贈送茶葉目的及原因
    ，本有多種可能，係平常往來互贈，聯絡情誼，以增人脈，
    善結人際，而與賄選無關，或存有不法，而為賄選對價，均
    有可能。然本件被告否認有贈送茶葉予張永欽、乙○○，顯
    故意隱瞞贈送茶葉情形；被告於九十四年九月廿七日在調查
    站供認，因感謝吳秀卿在其先生過世時幫忙，而送給茶葉，
    而證人吳秀卿於原審始翻異調查站及偵訊證述，而為被告迴
    護等情以觀。果被告贈送茶葉，係彼此間禮尚往來互動，自
    可光明磊落配合調查，而無刑責之虞；其捨此不為，反刻意
    隱瞞，自應認有不法犯行，參諸被告送茶葉予吳秀卿、乙○
    ○、張永欽目的，業據證人吳秀卿證稱：大林鎮長選舉，要
    伊個人能支持投她；證人張永欽證稱：被告告知茶葉是她送
    的，並說選舉到了，希望伊能支持她；證人乙○○證稱：甲
    ○○向伊表示，今年三合一選舉，她要參選大林鎮長要伊助
    選，鎮長選舉投她等情，應認係賄選對價無疑。
  (五)對被告有利或與本院認定不符事項，不採理由：
  1.被告供認有送茶葉給吳秀卿，然辯稱：目的在於感謝吳秀卿
    在被告先生過世期間，協助幫忙辦理喪事，回娘家路過時，
    送吳秀卿茶葉，與選舉也無涉，何況被告當初尚未決定要選
    鎮長，怎麼可能為選鎮長，而交付茶葉給吳秀卿；假設這茶
    葉是賄選，許明哲亦是大林人，為何當初被告未拿茶葉給許
    明哲，只有拿給吳秀卿，所以顯然送茶葉目的，非關大林鎮
    長的選舉；又被告參選大林鎮長，係於九月廿六日，由丙○
    ○代為領表，實際上被告在九月廿六日左右，還未決定參選
    ，是由他人為被告領表，既然如此，怎可能為選舉鎮長綁樁
    ，而贈送茶葉；又一般要買票，不需候選人親自出馬，由她
    身邊人士出面安排即可云云。惟查：證人吳秀卿調查站及偵
    查時證述，被告贈送茶葉目的，表示有意參選大林鎮鎮長，
    要支持投她，係與選舉有關甚明。又公職人員選罷法第九十
    條之一第一項投票行賄罪，既未對犯罪行為時間及行為人身
    分設有限制，則行為人祇要對有投票權人有具體投票行賄行
    為，即須負各該條罪責。被告贈送茶葉時，已向證人吳秀卿
    等人表明參選大林鎮長對價，則不問係何時由他人領表，均
    該當投票行賄罪構成要件。另被告為何以茶葉送證人吳秀卿
    ，而未送許明哲或由他人賄選，乃被告個人主觀認知，他人
    無法窺究，不得據此為被告有利認定。是被告上開辯詞，自
    無可採。又證人吳秀卿雖於原審時，以相同供詞附合被告。
    然證人吳秀卿於原審證稱：被告於九十五年九月間，始至其
    家中送茶葉，以感謝其對於被告先生喪事幫忙，惟對喪事發
    生於九十五年三月間，但被告於同年九月間至其家中，早已
    超過百日數月；又證稱：被告曾於同年三月至九月中間，還
    有至其家中，即百日內被告仍曾至其家中等語（詳原審卷(一)
    一二六至一二七頁），前後證詞不一，證人吳秀卿原審證述
    ，顯係迴護被告，亦無可採。況以被告與證人吳秀卿多年交
    情，若被告果真係出於感謝吳秀卿幫忙處理伊先生喪事，始
    餽贈茶葉禮盒，則證人吳秀卿當於警偵訊，立即提出此有利
    雙方事實，而非遲至原審始為前開辯詞，凡此均足認證人吳
    秀卿事後翻異之詞，與事實相違，不足採信。
  2.至證人許明哲於上訴審供稱：伊與被告只是認識，沒深交，
    於九十四年九月間，被告有到吳秀卿家，當時伊與太太剛好
    到吳秀卿家，看到被告拿盒子進來，事後知道是茶葉，被告
    有言及因先生過世，都是吳秀卿幫忙，所以拿茶葉感謝等語
    （詳上訴卷一０三至一０六頁）。惟查：證人吳秀卿於調查
    站證稱，被告送茶葉賄選時，係單獨過來，已如前述，並未
    言及有他人在場。另證人吳秀卿收受被告所送茶葉，係以袋
    裝（詳上訴卷一三七頁），非證人許明哲所稱盒裝。是證人
    許明哲見到被告到證人吳秀卿家，是否與被告贈茶葉賄選同
    時日，尚非無疑。縱係同日，因證人許明哲與被告只是認識
    ，沒有深交，且被告並無茶葉贈送許明哲，被告既有向吳秀
    卿賄選情事，亦應避免證人許明哲知悉，以免產生賄選不均
    之反效果，則上揭證人所證，尚不得為被告有利之證明。
  3.證人簡嘉琪供稱：伊係被告當議員時助理，於九十四年九月
    中旬，張永欽有至被告服務處，問茶葉是否議員（被告）贈
    送的，伊回答不知道，張永欽所說茶葉，不是我們送的等情
    （詳上訴卷一０八頁）。然證人張永欽警偵訊證稱，於九十
    五年九月，被告將茶葉四罐送至家中，十日後，證人張永欽
    至被告服務處，始經被告告知茶葉為其所送，並曾拜託投票
    支持等情。其並未言係證人簡嘉琪有送茶葉或告知茶葉係被
    告所送。是證人簡嘉琪所為證述，除證實張永欽收到茶葉後
    ，曾到被告服務處，探詢茶葉是否被告所贈外，並無法為被
    告有利證明。另證人張永欽於原審時糢糊其詞，時以不肯定
    說詞供稱被告服務處助理說被告好像有送茶葉，時又表示被
    告確係有送茶葉，供詞反覆，應屬迴護被告，亦無可採。
  4.被告請求本院勘驗嘉義調查站九十五年六月廿六日義肅字第
    ０九五０００四七六００號函送有關被告於九十四年九月十
    六日被告駕駛Ｃ五─六七六九號小客車至乙○○住處光碟翻
    拍照片，勘驗結果，固無被告攜帶茶葉下車畫面，有勘驗筆
    錄可稽（詳上訴卷五五頁；更一卷四八頁）。然證人乙○○
    住處扣得茶葉二罐，確係被告甲○○所交付，業據證人乙○
    ○於警偵供述甚明，並有系爭茶葉禮盒照片、勘驗筆錄、農
    業委員會茶葉改良場九十六年一月十五日農茶改推字第０九
    六三三００一六二號函覆茶葉樣品鑑定報告在卷可佐，已如
    前述。本件事證已明，檢察官用以證明被告交付茶葉予證人
    乙○○蒐證照片，縱未顯示被告有交付茶葉畫面，然亦不足
    推翻本院上揭事實認定。是被告執此而謂無交付茶葉予乙○
    ○云云，殊無可採。
  5.公職人員選舉罷免法第九十一條之一第一項交付賄賂行為，
    係刑法第一百四十三條收受賄賂行為之相對應行為，必該有
    投票權人，有收賄意思並有收受行為時，行賄者始成立交付
    賄賂罪。本件被告以茶葉交付賄賂予證人吳秀卿、張永欽、
    乙○○收受，該三位證人除有其他原因外，被告已有交付賄
    賂行為，該三位證人亦已收受，自當成立收受賄賂罪，應由
    檢察官另行處理，尚不得因證人吳秀卿、張永欽、乙○○未
    經檢察官偵查起訴，即推論被告無交付賄賂犯行。
  (六)綜上所述，被告所辯，均屬卸責之詞，不足採信。本件被告
    犯行，事證明確，堪可認定。
二、刑法修正部分：
    被告行為後，刑法及刑法施行法業於九十四年二月二日經總
    統以華總一義字第０九四０００一四九０一號令修正公布，
    並於九十五年七月一日施行，參酌最高法院九十五年五月廿
    三日刑事庭第八次會議決議，新刑法第二條第一項規定，係
    規範行為後法律變更所生新舊法律比較適用準據法，於新刑
    法施行後，應適用新刑法第二條第一項規定，為從舊從輕比
    較。另比較時應就罪刑有關共犯、未遂犯、想像競合犯、牽
    連犯、連續犯、結合犯，以及累犯加重、自首減輕暨其他法
    定加減原因（如身分加減）與加減比例等一切情形，本於統
    一性及整體性原則，綜其全部罪刑結果，而為比較。經查：
  (一)連續犯部分：
    刑法第五十六條連續犯規定，業經修正後新刑法刪除，倘依
    修正後新法，被告先後多次犯罪行為，即應分論併罰。此刪
    除雖非犯罪構成要件變更，但顯已影響行為人刑罰之法律效
    果，自屬法律變更，依新法第二條第一項規定，比較新舊法
    結果，自以適用被告行為時法律，即舊法論以連續犯，較有
    利於被告。
  (二)罰金刑部分：
    被告等人行為後，刑法第三十三條第五款，關於「罰金：一
    元以上」規定，修正為「罰金：新臺幣一千元以上，以百元
    計算之」。刑法法定本刑中列有罰金刑者，其法定最低度罰
    金刑因之提高，涉及科刑規範變更，自有新舊法比較必要，
    比較結果，以舊法有利被告。
  (三)褫奪公權部分：
    修正前刑法第三十七條第二項規定：「宣告六月以上有期徒
    刑，依犯罪之性質認為有褫奪公權之必要者，宣告褫奪公權
    一年以上十年以下」，修正後第三十七條第二項規定：「宣
    告一年以上有期徒刑，依犯罪之性質認為有褫奪公權之必要
    者，宣告褫奪公權一年以上十年以下」，經比較結果，修正
    後規定，較修正前規定有利。
  (四)易科罰金部分：
    修正後刑法第四十一條第一項前段規定：「犯最重本刑為五
    年以下有期徒刑以下之刑之罪，而受六個月以下有期徒刑或
    拘役之宣告者，得以新臺幣一千元、二千元或三千元折算一
    日，易科罰金」，但依據舊法及修正前罰金罰鍰提高標準條
    例第二條前段（現已刪除）規定，被告行為時易科罰金折算
    標準，應以銀元三百元折算一日，經折算為新臺幣後，應以
    新臺幣九百元折算為一日。比較修正前後之易科罰金折算標
    準，修正後規定並未較有利於被告，則應依刑法第二條第一
    項前段規定，適用被告行為時即修正前刑法第四十一條第一
    項前段規定，定其折算標準。
  (五)本件涉及法律變更部分，綜上比較新舊法規定，雖有關褫奪
    公權規定，以新法有利被告，惟罪數論定、罰金刑及易科罰
    金折算標準，以舊刑法有利被告，整體觀察比較，仍以舊法
    有利被告，依新刑法第二條第一項規定，自應一體適用行為
    時舊法，併此敘明。
三、論罪部分：
    核被告所為，係犯公職人員選舉罷免法第九十條之一第一項
    投票行賄罪。被告所犯罪行，與刑法第一百四十四條第一項
    投票行賄罪間，具有特別法與普通法關係，應優先適用公職
    人員選舉罷免法第九十條之一第一項投票行賄罪規定。被告
    行為後，公職人員選舉罷免法，已於九十四年十一月三十日
    修正公布，並於公布日施行，其中第九十條之一第一項關於
    對於有投票權之人，行求期約或交付賄賂或其他不正利益，
    而約其不行使投票權或為一定之行使者，於修正前係規定處
    五年以下有期徒刑，得併科新臺幣四十萬元以上四百萬元以
    下罰金；惟修正後，其刑度改為處三年以上十年以下有期徒
    刑，得併科新台幣一百萬元以上一千萬元以下罰金，故修正
    後處罰，顯較修正前為重，從而被告於行為後法律有變更，
    依刑法第二條第一項前段規定，適用行為時即修正前公職人
    員選舉罷免法第九十條之一第一項規定處罰。被告所為上開
    各次交付賄賂犯行，時間緊接，犯罪構成要件相同，顯係基
    於概括犯意反覆為之，為連續犯，應依修正前刑法第五十六
    條規定，論以一罪，並加重其刑。
四、原判決以被告罪證明確，因予論罪科刑，固非無見。惟查：
    (一)被告行為後，刑法及刑法施行法，業於九十四年二月二日
    公布，並於九十五年七月一日施行，原審未及比較適用，尚
    有未洽。(二)本件被告犯罪時間，係在九十六年四月廿四日前
    所為，而原判決就被告所宣告之刑，未逾有期徒刑一年六月
    ，然原判決未及審酌被告所為，是否符合中華民國九十六年
    罪犯減刑條例第二條第一項、第十四條規定減刑條件，即有
    未洽。(三)被告就行求賄賂江盈璋部分，犯罪不能證明（詳如
    後述），原審為有罪判決，並與上開交付賄賂有罪部分，論
    以連續犯，依法不合。被告上訴否認犯行，主張原判決不當
    ，固無理由。惟原判決既有可議，自應由本院撤銷改判。爰
    審酌被告為求順利當選，對有投票權人，交付茶葉為賄賂，
    約使投票權一定之行使，敗壞選風，而經查獲受賄者僅三人
    ，人數不多，且均與被告本相熟識，對選舉結果影響有限，
    就其犯罪動機、目的、手段、所生危害及犯後否認犯行等一
    切情狀，對被告量處有期徒刑六月，併依公職人員選舉罷免
    法第九十八條第三項規定，宣告褫奪公權二年。又被告上開
    所宣告之刑，合於中華民國九十六年罪犯減刑條例第二條第
    一項、第十四條減刑條件，爰依法就被告所宣告之刑，減為
    有期徒刑三月，褫奪公權減為一年，並就減刑後所處徒刑，
    併諭知如易科罰金，以銀元三百元即新台幣九百元折算一日
    標準。再公職人員選舉罷免法第九十條之一第三項固規定，
    預備或用以行求期約或交付賄賂，不問屬於犯人與否沒收之
    。但如其賄賂已交付予有投票權之人收受，因收受者係犯刑
    法第一百四十三條第一項投票受賄罪，所收受賄賂應依同法
    條第二項規定沒收之，如全部或一部不能沒收時，追徵其價
    額。故犯投票行賄罪者，其已交付賄賂，自應依刑法第一百
    四十三條第二項規定，於其對向共犯所犯投票受賄罪之從刑
    宣告追徵沒收，不得再依上規定沒收。故證人吳秀卿、張永
    欽、乙○○住處，查扣茶葉七罐，不諭知沒收，附此敘明。
五、不另為無罪諭知部分（即對江盈璋行賄部分）：
    公訴意旨另以：被告甲○○係嘉義縣第十五屆大林鎮長選舉
　　候選人，為求順利當選，竟基於對有投票權人行求賄賂，而
    約其投票權為一定行使犯意，於九十四年九月上旬某日，前
    往嘉義縣大林鎮北勢廿三號江盈璋住處，以行求投票權為一
    定行使之意，從轎車拿出一袋茶葉欲贈予有投票權江盈璋，
    遭江盈璋拒絕，因認被告涉犯公職人員選舉罷免法第九十條
    之一第一項投票行賄罪嫌云云。惟查：
  (一)按犯罪事實，應依證據認定之，無證據不得認定犯罪事實；
    又不能證明被告犯罪或其行為不罰者，應諭知無罪之判決，
    刑事訴訟法第一百五十四條第二項、第三百零一條第一項分
    別定有明文。公訴人認被告涉有前揭罪嫌，無非係以證人江
    盈璋證述其主要論據。訊據被告堅決否認犯行，辯稱：伊無
　  以茶葉向江盈璋行求賄選等語。
　(二)經查：證人江盈璋於偵查中證稱：被告於九十四年九月十六
　  日，前往其住處，拜訪父親江稟，伊下班返家，因父親要去
    巡田，由伊招待，被告表示要參選嘉義縣大林鎮長，希望伊
    與父親投票支持，後來要離開時，從車內後座拿出一袋茶葉
    禮盒要送伊等語（詳偵查卷七九頁）；於原審證稱：被告於
    九十四年九月間，到伊住處，談選舉及農會的事，並請伊支
    持；當她要走時，有搖下車窗，問伊是否要茶葉，伊說家裡
    茶葉很多，就沒有收；被告到伊家，有時會提茶葉或香腸，
    伊到被告家坐，也會帶一些農產品等情（詳原審卷(一)一二一
    至一二三頁）。就證人所述，被告前往江稟、江盈璋住處訪
    談，固有談及選舉，惟渠等平日本有情誼，臨走之際，詢問
    有無需要茶葉，依一般生活經驗，尚不違人與人交往常情。
    況被告係於談完選舉事後，離去時，始為提及茶葉相贈表示
    ，果有賄選意思，即應於初見面時，即為贈送茶葉表示，焉
    有事後為之！因此，被告主觀上難認有行賄犯意，而約使有
    投票權人為投票權一定之行使或不行使，客觀上亦難認詢問
    是否需要茶葉係行求之賄賂，約使投票權人為投票權之一定
    行使或不行使之對價，自難論以賄選之行賄行為。是被告辯
    稱，並無違反選罷法等語，尚堪採信。
  (三)此外，查無其他積極證據，足認被告有公訴人所指行賄江盈
    璋犯行，此部分被告犯罪不能證明，本應為無罪諭知。惟公
    訴意旨認被告此部分犯行，與上述被告有罪部分，係屬連續
    犯有裁判上一罪關係，爰不另為無罪諭知，附此敘明。
據上論斷，應依刑事訴訟法第三百六十九條第一項前段、第三百
六十四條、第二百九十九條第一項前段，公職人員選舉罷免法第
九十條之一第一項（修正前）、第九十八條第三項，刑法第二條
第一項前段、第十一條、第五十六條（修正前）、第四十一條第
一項前段（修正前）、第三十七條第二項（修正前），罰金罰鍰
提高標準條例第二條（廢止前），中華民國九十六年罪犯減刑條
例第二條第一項第三款、第三條第一項、第九條、第十四條，判
決如主文。
本案經檢察官郭珍妮到庭執行職務。
中　　華　　民　　國　　96　　年　　10　　月　　11　　日
                  刑事第六庭    審判長法　官  蔡崇義
                                      法　官  杭起鶴
                                      法　官  董武全
以上正本證明與原本無異。
如不服本判決，應於收受本判決後十日內向本院提出上訴書狀。
其未敘述上訴理由者並得於提起上訴後十日內向本院補提理由書
狀（均須按他造當事人之人數附繕本）「切勿逕送上級法院」。
　　　　　　　　　　　　　　　　　　　書記官  許美惠
中　　華　　民　　國　　96　　年　　10　　月　　11　　日
附錄法條：
修正前公職人員選舉罷免法第九十條之一第一項：
對於有投票權之人，行求期約或交付賄賂或其他不正利益，而約
其不行使投票權或為一定之行使者，處五年以下有期徒刑，得併
科新台幣四十萬元以上四百萬元以下
